【裁判字號】    89,訴,2141
【裁判日期】    890731
【裁判案由】    債務人異議之訴
【裁判全文】
臺灣臺北地方法院民事判決  八十九年度訴字第二一四一號
    原      告  丁○○
                甲○○
                乙○○
                丙○○
    共      同
    訴訟代理人  葉滄燁律師  住臺北市○○路○段二十五號八樓之三
    被      告  戊○○      住.
    訴訟代理人  顏文正律師  住臺北市○○○路○段二十五號三樓之三
右當事人間債務人異議之訴事件，本院判決如左：
    主      文
原告之訴駁回。
訴訟費用由原告連帶負擔。
    事      實
甲、原告方面：
一、聲明：
  (一)臺灣臺北地方法院八十九年民執宇字第九二七四號所為之強制執行程序應予撤
      銷。
  (二)訴訟費用由被告負擔。
二、陳述：
  (一)按執行名義成立後，如有消滅或妨礙債權人請求之事由發生，債務人得於強制
      執行程序終結前，向執行法院對債權人提起異議之訴。如以裁判為執行名義時
      ，其為異議原因之事實發生在前訴訟言詞辯論終結後者，亦得主張之，強制執
      行法第十四條第一項定有明文；又執行名義上債權人所有之請求權，雖已罹時
      效而消滅，執行法院仍應依債權人之聲請予以執行，惟債務人得主張時效提起
      執行異議之訴，司法院院字第一四九八號業有解釋在案；再票據法第二十二條
      第一項後段規定：「支票發票人自發票日起算，一年間不行使，因時效而消滅
      。」，且民國八十五年十月九日修正前之強制執行法第四條第三項規定：「依
      第一項第一款或第三款之執行名義聲請強制執行者，自執行名義成立之日起，
      其原有請求權之消滅時效期間不滿五年者，延長為五年，如因時效中斷，而重
      行起算者亦同。」，復按民法第一百二十六條規定：「利息、紅利、租金、贍
      養費、退職金、及其他一年或不及一年之定期給付債權，其各期給付請求權，
      因五年間不行使而消滅。」，原告乃依上開規定及解釋，提起本件異議之訴，
      核先敘明。
  (二)查被告於六十九年間因向臺灣彰化地方法院起訴請求原告之父柯維欽給付票款
      ，乃取得該院判決作為執行名義，並於七十年十月間向該院聲請強制執行獲償
      部分，不足部分改發債權憑證，嗣被告於八十年四月間即依上開債權憑證向臺
      灣彰化地方法院聲請強制執行未獲清償，又獲該院核發八十年四月十三日彰院
      義執庚第一四七九七號、第一四七九八號、第一四七九九號、第一四八○○號
      等債權憑證，而因原告之父柯維欽於八十七年一月二十日逝世，被告即以原告
      未辦拋棄繼承或限定繼承為由，持上開臺灣彰化地方法院所發給之八十年四月
      十三日債權憑證於八十九年三月間向臺灣板橋地方法院聲請對原告強制執行，
      且因被告未查報原告之財產，乃以原告並無財產可供執行為由，另獲臺灣板橋
      地方法院核發八十九年三月十四日板院通民執洪字第二八五八六號債權憑證，
      旋被告即於八十九年五月三日持上開臺灣板橋地方法院核發之債權憑證向  鈞
      院聲請執行，並由  鈞院八十九年度民執宇字第九二七四號案件對原告進行強
      制執行程序。是被告雖於七十年間向臺灣彰化地方法院聲請對原告之父強制執
      行未獲全部清償而獲發債權憑證，揆諸上開民法第一百二十九條第二項第五款
      及同法第一百三十七條第一項之規定時效固屬中斷而得重行起算時效，惟自七
      十年迄今票款及利息之請求權早已逾五年之時效期間，要無因被告於八十年四
      月間向臺灣彰化地方法院聲請強制執行未獲清償獲發債權憑證，及八十九年三
      月間向臺灣板橋地方法院聲請強制執行未獲清償另獲債權憑證，即謂已完成之
      時效，復因被告聲請或開始執行行為而有重新起算中斷之可言，故債務人既得
      以罹於時效提起異議之訴，原告概括承受其父之債權債務，自得繼受其父之時
      效抗辯權。
  (三)又行使權利，履行義務，應依誠實及信用方法，民法第一百四十八條第二項定
      有明文，是被告於八十九年三月間向臺灣板橋地方法院聲請對原告強制執行，
      或因被告未查報原告之財產，即以原告並無財產可供執行為由，經臺灣板橋地
      方法院核發八十九年三月十四日板院通民執洪字第二八五八六號債權憑證，旋
      由被告於八十九年五月三日持上開臺灣板橋地方法院核發之債權憑證向  鈞院
      聲請執行，並將原告之財產悉數查封，致原告深感疑惑，如被告有心執行，則
      原告被執行之財產在一個餘月前之八十九年三月間即已存在，何以被告彼時不
      知原告有此財產，且未查報，僅圖換取「因債務人現無財產可供執行，致未能
      執行」之債權憑證？顯見被告係蓄意製造時效中斷之假象，有違誠實及信用方
      法，且被告於八十九年三月間向臺灣板橋地方法院聲請對原告強制執行時，既
      未查報原告之財產，且該院亦未核發任何執行命令，致原告未獲通知不知被告
      對原告聲請強制執行，而無從行使抗辯權。
  (四)對被告抗辯之陳述：
      １、被告所稱七十年及七十五年曾對原告之父聲請執行，未獲清償獲發債權憑
          證，並未舉證以實其說：
          被告稱原告之先父柯維欽，於六十九年間與其因給付票款事件，經臺灣彰
          化地方法院，以六十九年訴字第一六一八、一四五五、一五五三、一八七
          ○號民事確定判決取得執行名義，而於七十年間向臺灣彰化地方法院聲請
          強制執行，受償部分金額，不足部分獲發該院義執庚字第一四七九七、一
          四七九八、一四七九九、一四八○○號等四件債權憑證云云，惟被告並未
          就此舉證以實其說。又被告另稱於七十五年間持上開四件債權憑證向臺灣
          彰化地方法院以七十五年執字第一五二四號及第一五二五號聲請強制執行
          ，無所獲再獲發債權憑證云云，惟被告對原告之先父既有四筆債權，何以
          被告所提七十五年間執行事件僅列有兩件之案號，被告是否就上開四筆債
          權均有聲請強制執行顯屬不明，且被告既未提出七十五年間聲請強制執行
          並無所獲而獲改發之債權憑證佐證，即難據此證明其時效業已中斷，而未
          完成。
      ２、聲請參與分配是否與聲請強制執行相當而有時效中斷之適用，尚有商榷之
          處：
          被告復稱其曾於八十五年四月十一日向臺灣板橋地方法院聲請參與分配，
          未分配到金額而結案，從而時效因中斷而得重新起算，自無消滅時效之可
          言乙節，似尚有探討之處，蓋因民法第一百二十九條第二項第五款固規定
          ：「開始執行行為或聲請強制執行」，與起訴有同一效力，消滅時效因而
          中斷，惟上開條文規定之「開始執行行為乃指依職權所為之執行行為而言
          ，至依債權人之聲請為之者，則屬條文所稱之聲請強制執行」( 參閱鄭玉
          波先生著民法總則三七五頁 )，被告參與分配自無上開所謂開始執行之適
          用，至於債權人參與分配，係就執行債權人已開始之強制執行而為之，自
          屬強制執行程序開始後始聲明參與之者( 參閱強制執行法第三十二條第一
          項 )，從而是否能謂聲請參與分配與民法第一百二十九條第二項第五款所
          規定之聲請強制執行相當，而有消滅時效中斷之適用，並非無疑，雖被告
          亦有聲請強制執行而參與分配其他執行債權人已開始之強制執行程序之可
          能，惟被告既謂聲請參與分配，則其是否有民法第一百二十九條第二項第
          五款規定之聲請強制執行，消滅時效因而中斷之情，尚有商榷之處。
三、證據：
    提出強制執行聲請狀影本一件、臺灣板橋地方法院債權憑證影本一件、本院八十
    九年度民執宇字第九二七四號執行命令影本五件為證。
乙、被告方面：
一、聲明：如主文所示。
二、陳述：
  (一)被告執有與原告之被繼承人柯維欽間給付票款事件之臺灣彰化地方法院六十九
      年度訴字第一六一八、一四五五、一五五三、一八○七號民事確定判決，而於
      七十年間向臺灣彰化地方法院聲請強制執行( 七十年執字第一二四二號及一八
      一一號 )，並分別於同年十月八日及十月二十日受償部分金額，不足部分改發
      債權憑證，再於七十五年間持上開債權憑證向同法院聲請強制執行( 七十五年
      執字第一五二四號、第一五二五號 )，因無所獲，又發債權憑證，復於八十年
      間向同法院聲請強制執行( 八十年執字第一一三八號、一一三九號、一一四○
      號、一一四一號 )，仍因查無債務人財產可供執行，乃於八十年四月十三日核
      發債權憑證結案，又於八十五年四月十一日向臺灣板橋地方法院聲明參與分配
      ，未受分配金額結案，並將執行情形蓋印於臺灣彰化地方法院核發之八十年債
      權憑證上，嗣被告於八十九年三月間聲請強制執行，亦獲發債權憑證結案，是
      自被告於六十九年間取得確定判決之執行名義後，即於七十年聲請強制執行，
      而該給付票款事件之時效雖為一年，惟因已判決確定並強制執行後中斷，依民
      法第一百三十七條第三項規定重新起算時效之期間為五年，嗣被告歷次之強制
      執行均在五年內為之，並無逾越時效期間情事。
  (二)原告之被繼承人柯維欽已於八十七年一月二十日死亡，且原告並未拋棄繼承，
      是依民法第一千一百四十七條、第一千一百四十八條、第一千一百五十三條第
      一項規定，原告自應就其被繼承人柯維欽之債務負連帶清償責任，被告以對原
      告之被繼承人柯維欽之債權，向原告等為強制執行，於法有據，而被告之請求
      權既未罹於時效，原告主張時效抗辯，顯無理由。
三、證據：
    提出臺灣彰化地方法院債權憑證影本四件、臺灣板橋地方法院債權憑證影本一件
    、戶籍謄本一件為證。
丙、本院依職權調閱臺灣彰化地方法院八十年度執字第一一三八、一一三九、一一四
    ○及一一四一號執行案卷、臺灣板橋地方法院八十九年民執洪字第二八一號執行
    案卷及本院八十九年民執宇字第九二七四號執行案卷。
    理      由
一、本件原告起訴主張被告於六十九年間因向臺灣彰化地方法院起訴請求原告之被繼
    承人柯維欽給付票款，乃取得該院六十九年度訴字第一六一八、一四五五、一五
    五三、一八○七號民事確定判決作為執行名義，並於七十年十月間向臺灣彰化地
    方法院聲請強制執行獲償部分，不足部分改發債權憑證，嗣被告於八十年四月間
    即依上開債權憑證向臺灣彰化地方法院聲請強制執行未獲清償，又獲該院核發八
    十年四月十三日彰院義執庚第一四七九七號、第一四七九八號、第一四七九九號
    、第一四八○○號等債權憑證，而因原告之被繼承人柯維欽於八十七年一月二十
    日逝世，被告即以原告未辦拋棄繼承或限定繼承為由，持上開臺灣彰化地方法院
    所發給之八十年四月十三日債權憑證於八十九年三月間向臺灣板橋地方法院聲請
    對原告強制執行，且因被告未查報原告之財產，乃以原告並無財產可供執行為由
    ，另獲臺灣板橋地方法院核發八十九年三月十四日板院通民執洪字第二八五八六
    號債權憑證，旋被告即於八十九年五月三日持上開臺灣板橋地方法院核發之債權
    憑證向鈞院聲請執行，並由鈞院八十九年度民執宇字第九二七四號案件對原告進
    行強制執行程序，惟被告雖於七十年間向臺灣彰化地方法院聲請對原告之父強制
    執行未獲全部清償而取得債權憑證，依民法第一百二十九條第二項第五款及同法
    第一百三十七條第一項之規定時效固屬中斷而得重行起算，然其票款及利息請求
    權之時效期間依民法規定因五年間不行使而消滅，從而，被告嗣雖於八十年四月
    間向臺灣彰化地方法院聲請強制執行未獲清償獲發債權憑證，及於八十九年三月
    間向臺灣板橋地方法院聲請強制執行未獲清償另取得債權憑證，既逾五年之時效
    期間，原告自得爰用時效抗辯拒絕給付，為此提起本訴，請求撤銷鈞院八十九年
    民執宇字第九二七四號所為之強制執行程序。被告則以其執有與原告之被繼承人
    柯維欽間給付票款事件之臺灣彰化地方法院民事確定判決，並於七十年間向臺灣
    彰化地方法院聲請強制執行( 七十年執字第一二四二號及一八一一號 )，因僅受
    償部分金額，不足部分改發債權憑證，且於七十五年間持上開債權憑證向臺灣彰
    化地方法院聲請強制執行( 七十五年執字第一五二四號、第一五二五號 )，因無
    所獲，又獲發債權憑證，復於八十年間向同法院聲請強制執行( 八十年執字第一
    一三八號、一一三九號、一一四○號、一一四一號 )，仍因查無債務人財產可供
    執行，乃於八十年四月十三日經該院核發債權憑證結案，又於八十五年四月十一
    日向臺灣板橋地方法院聲明參與分配，未受分配金額結案，且於八十九年三月間
    向臺灣板橋地方法院聲請強制執行，亦獲發債權憑證結案，嗣被告即持上開臺灣
    板橋地方法院核發之債權憑證向鈞院聲請強制執行，而由鈞院八十九年民執宇字
    第九二七四號案件對原告進行強制執行程序，是自被告於六十九年間取得確定判
    決之執行名義後，既於七十年聲請強制執行，依民法第一百三十七條第三項規定
    ，其時效應延長為五年，嗣被告歷次聲請強制執行均未逾五年之時效期間，原告
    主張時效抗辯，提起本件訴訟，自無理由等語，資為抗辯。
二、按請求權，因十五年間不行使而消滅。但法律所定期間較短者，依其規定。又經
    確定判決或其他與確定判決有同一效力之執行名義所確定之請求權，其原有消滅
    時效期間不滿五年者，因中斷而重行起算之時效期間為五年。民法第一百二十五
    條、第一百三十七條第三項定有明文，本件原告請求撤銷本院八十九年民執宇字
    第九二七四號所為之強制執行程序，係以被告據以聲請強制執行之票款及利息請
    求權，業逾五年之時效期間，原告自得拒絕給付云云，從而，本件所應審究者，
    厥為被告之請求權有無因其歷次聲請強制執行而中斷時效。
三、經查，本件被告聲請本院以八十九年民執宇字第九二七四號將原告所有之財產查
    封扣押在案，其據以執行者，原係臺灣彰化地方法院八十年四月十三日彰院義執
    庚第一四七九七號、第一四七九八號、第一四七九九號、第一四八○○號債權憑
    證聲請執行後，臺灣板橋法院所核發之八十九年三月十四日板院通民執洪字第二
    八五八六號債權憑證，業據原告提出臺灣板橋地方法院八十九年三月十七日板院
    通民執洪字第二八五八六號債權憑證影本一件為憑，且經本院依職權調閱八十九
    年民執宇字第九二七四號執行案卷核閱無訛，而被告所有臺灣彰化地方法院八十
    年四月十三日彰院義執庚字第一四七九七號、第一四七九八號、第一四七九九號
    、第一四八○○號債權憑證之原執行名義係臺灣彰化地方法院七十五年民執字第
    一五二四號、第一五二五號債權憑證，嗣被告並持臺灣彰化地方法院八十年四月
    十三日彰院義執庚字第一四七九七號、第一四七九八號、第一四七九九號、第一
    四八○○號債權憑證，於八十五年四月十一日向臺灣板橋地方法院聲請執行，惟
    未獲清償，乃由臺灣板橋地方法院民事執行處新股書記官於臺灣彰化地方法院八
    十年四月十三日彰院義執庚字第一四七九七號、第一四七九八號、第一四七九九
    號、第一四八○○號債權憑證加註該次未獲受償情形，亦據被告提出臺灣彰化地
    方法院八十年四月十三日彰院義執庚字第一四七九七號、第一四七九八號、第一
    四七九九號、第一四八○○號債權憑證影本四件為證，且經本院依職權調閱臺灣
    板橋地方法院八十九年度民執洪字第二八一號執行卷宗核閱明確，復經原告自認
    上開臺灣彰化地方法院八十年四月十三日彰院義執庚字第一四七九七號、第一四
    七九八號、第一四七九九號、第一四八○○號債權憑證之記載為真正，則被告所
    稱其確有於八十五年四月十一日持上開臺灣彰化地方法院所核發之債權憑證向臺
    灣板橋地方法院聲請執行，應堪採信。又按對於已開始實施強制執行之債務人財
    產，他債權人不得再聲請強制執行，有再聲請強制執行者，視為參與分配之聲明
    ，此為八十五年十月九日修正前強制執行法第三十三條明文規定，又強制執行，
    依債權人之聲請為之。債權人聲請強制執行，應提出執行名義之證明文件。有執
    行名義之債權人聲明參與分配時，亦應提起該執行名義之證明文件，亦為修正前
    同法第五條第一項、第六條第一項、第三十四條第一項所明定。復依修正前同法
    第三十八條規定，參與分配之債權人，除有優先權者外，應按其債權額數，平均
    分配，足徵聲明參與分配亦屬強制執行之程序，兩者分配結果相同。是依民法第
    一百二十九條第二項第五款規定，應認與起訴有同一效力，有請求權消滅時效中
    斷之效力( 最高法院八十二年度臺上字第二五九號民事裁判意旨參照 )，則被告
    所稱其於八十五年四月十一日向臺灣板橋地方法院聲明參與分配，自有與聲請強
    制執行相同中斷時效之效力，即無不合。再被告於八十年四月間向臺灣彰化地方
    法院聲請執行時，所提出之執行名義係臺灣彰化地方法院七十五年民執字第一五
    二四號、第一五二五號執行事件所核發七十五年四月四月彰院興執庚字第一七○
    ○○號、第一七○○一號債權憑證四紙，亦據本院依職權調閱臺灣彰化地方法院
    八十年度執字第一一三八、一一三九、一一四○及一一四一號執行案卷核閱無訛
    ，並經臺灣彰化地方法院八十九年六月三十日以彰院松檔字第四九○五○號函覆
    該院七十年度執字第一二四二、一八一一號及七十五年度執字第一五二四、一五
    二五號執行卷宗均已銷燬，而無法檢送，惟觀之上開臺灣彰化地方法院七十五年
    四月四月彰院興執庚字第一七○○○號、第一七○○一號四紙債權憑證除記載原
    執行名義係臺灣彰化地方法院六十九年度訴字第一八○七號、六十九年度訴字第
    一六一八號、六十九年度訴第一五五三號民事判決，及臺灣彰化地方法院六十九
    年度訴字第一四五五號和解筆錄外，另記明被告對原告被繼承人柯維欽之四筆債
    權於七十年十月八日經該院七十年度民執丁字第一二四二號執行受償十三萬七千
    三百零一元、十九萬四千九百六十六元及十三萬六千六百八十一元，且於七十年
    十月二十日經該院七十年度民執字第一八一一號執行受償二千八百一十五元等情
    ，足見被告所稱其於六十九年間對原告之被繼承人柯維欽取得確定判決之執行名
    義後，即於七十年間聲請強制執行，並於七十五年間再以上揭執行名義對四筆債
    權聲請強制執行，即堪採信。是被告自其於六十九年間取得執行名義後，既於七
    十年間聲請強制執行中斷時效，嗣並於七十五年、八十年及八十五年續向原告之
    被繼承人聲請強制執行，則被告歷次聲請強制執行時間既均未逾五年之時效期間
    ，自難謂其請求權時效已罹於消滅。從而，本件原告以時效消滅為由，據以提起
    本訴，請求撤銷本院八十九年民執宇字第九二七四號所為之強制執行程序，即無
    理由，應予駁回。
四、結論：本件原告之訴為無理由，依民事訴訟法第八十五條第二項，判決如主文。
中      華      民      國    八十九    年       七     月    三十一    日
                                          民事第二庭  法      官  王佳惠
右正本證明與原本無異。
如不服本判決，應於判決送達後廿日之不變期間內，向本院提出上訴狀。
中      華      民      國    八十九    年      八      月      四      日
                                                      法院書記官  林碧華


司法院資訊處製作；財團法人民間司法改革基金會備份。
